【裁判字號】    98,上訴,261
【裁判日期】    980325
【裁判案由】    傷害致重傷等
【裁判全文】
臺灣高等法院臺中分院刑事判決         98年度上訴字第261號
上  訴  人
即  被  告  乙○○
選任辯護人  張皓帆律師
上列上訴人因傷害致重傷案件，不服臺灣臺中地方法院96年度訴
字第4783號中華民國97年11月27日第一審判決（起訴案號：臺灣
臺中地方法院檢察署96年度偵字第10820、12840號），提起上訴
，本院判決如下：
    主    文
上訴駁回。
    犯罪事實
一、乙○○與己○○係叔姪關係，緣己○○與丁○○間有債務糾
    紛，己○○於民國96年4月8日19時許，告知其姪乙○○、戊○○（乙○○的堂哥、己○○的姪子，業經檢察官為不起訴
    處分確定）其日前與丁○○談判時，遭丁○○教唆洪有義等
    人毆打之事。乙○○聞言隨即向己○○要丁○○的行動電話
    門號，並以戊○○持用之門號0000000000號行動電話，撥打
    丁○○持用之門號0000000000號行動電話，質問丁○○為何
    教唆洪有義等人毆打己○○，雙方並於電話中發生口角。嗣
    因己○○委託台中縣大里市大明里里長辛○○協調與丁○○
    、洪有義間之糾紛，辛○○偕同友人壬○○先與己○○、戊○○、乙○○相約在辛○○位於台中縣大里市○○路○段188
    號的里長服務處（下稱辛○○服務處），由辛○○、壬○○
    單獨對己○○進行溝通、安撫，並要己○○等人先行前往台
    中縣大里市市民代表癸○○位於台中縣大里市○○路 210號
    的服務處（下稱癸○○服務處），再由壬○○聯絡洪有義帶
    同丁○○前往庚○○位於台中縣大里市○○街47之 2號住處
    （下稱庚○○住處），由辛○○、壬○○單獨對丁○○、洪
    有義進行溝通、安撫。乙○○得知壬○○約洪有義、丁○○
    前往庚○○住處後，即夥同分持鐵鍊、鐵棒、木棍等器械之
    不詳姓名成年男子約7、8人，亦前往該址，雖僅意在毆打傷
    害洪有義、丁○○，以為教訓，主觀上未預見會造成重傷害
    之結果，惟多人分持鐵鍊、鐵棒、木棍等器械，毆打人之身
    體，在混亂追逐當中，可能擊中要害，客觀上當可預見足使
    該人之身體或健康受有重傷害之結果，竟仍基於普通傷害之
    犯意聯絡，於同日22時許，與上開7、8名成年男子前往庚○○住處前，由乙○○先行進入庚○○住處等候丁○○、洪有
    義。嗣丁○○、洪有義經由友人陳德湖開車載往該址，洪有
    義在進入庚○○住處後，旋與乙○○發生口角，並互嗆到庚○○住處外面處理，洪有義步出庚○○住處，乙○○隨即指
    示該7、8名成年男子教訓丁○○及洪有義，並出手毆打丁○○，上開7、8名成年男子即分持鐵鍊、鐵棒、木棍等器械，
    追打丁○○及洪有義，致丁○○受有左耳後撕裂傷之傷害；
    洪有義則因頭部遭重擊，受有頭部外傷併多處顱內出血、嚴
    重腦水腫併頭部撕裂傷、急性呼吸衰竭併昏迷之傷害，並因
    該外創性腦傷而造成雙側肢體無力、失語症、失智症、雙側
    目盲（視神經受損、無光反應）等重傷害。
二、案經丁○○及洪有義之配偶丙○○○訴由臺中縣警察局霧峰
    分局報告臺灣臺中地方法院檢察署檢察官偵查起訴。
    理    由
一、證據能力部分：
  (一)本件如後所引用證人之警詢證言固屬被告以外之人於審判
      外之陳述，然選任辯護人於本院準備程序期日，對其證據
      能力表示沒有意見（見本院卷第52頁）；且本案當事人於
      本院審判期日調查證據時，就該等證言之證據能力並未聲
      明異議，依刑事訴訟法第159條之5第 2項規定，視為有同
      條第 1項之同意，且本院審酌各該警詢筆錄作成時之情況
      ，並無證明力過低或違法取得之情形，且屬證明犯罪事實
      所必要，以之為證據，應屬適當，依刑事訴訟法第 159條
      之5第2項規定，均有證據能力，自得作為證據。
  (二)本案如後所援用證人於偵查中經具結之證言，按卷內資料
      查無顯不可信之情形，依刑事訴訟法第159條之1第 2項規
      定，亦認有證據能力，當得作為證據。
二、訊據上訴人即被告乙○○固坦承確有於96年4月8日22時許，
    前往庚○○住處前，並有動手毆打丁○○之事實，惟矢口否
    認有傷害洪有義致重傷之行為，辯稱：伊沒有叫人去庚○○
    住處，那些人應該是己○○、戊○○叫過去的，當天是戊○○打電話給伊，要伊前往上址，伊是自行開車到現場，且自
    己開車離開云云。經查：
  (一)被告之叔叔己○○因債務糾紛而遭到丁○○唆使洪有義等
      人毆打，被告得知其事，乃打電話與丁○○理論，並在電
      話中與丁○○發生口角，種下雙方的怨隙：
    １、證人己○○於偵查中結證：伊於96年 4月5日或6日，在
        台中縣大里市○○路「茶小舖」，與丁○○談判95年間
        大陸投資設廠的事，當時洪有義有在場，伊被他們叫來
        的人毆打，後來伊透過大明里里長辛○○表示要跟他們
        談等語（見96年度偵字第10820號偵查卷第79頁)；於警
        詢時證述：伊告訴乙○○及戊○○自己遭到丁○○教唆
        洪有義毆打，乙○○就跟伊要丁○○的電話，並打電話
        詢問丁○○為何找人毆打伊，乙○○與丁○○在電話中
        講得很不愉快等語（見警卷第23頁）。
    ２、證人辛○○於原審證稱：伊是丁○○、己○○的里長，
        洪有義在案發前受丁○○的拜託，找己○○處理大陸地
        區投資的錢財糾紛，後來洪有義有打電話跟伊說乙○○
        與他在電話中發生口角等語（見原審卷第1宗第82頁)。
    ３、被告於警詢時亦陳稱：伊於96年4月8日19時許，用堂哥
        戊○○門號0000000000號行動電話，撥打丁○○門號00
        00000000號行動電話，詢問丁○○前幾天打伊叔叔己○○的事，電話中丁○○罵伊三宇經，並說他知道伊的家
        ，還說叫伊不要太多事，雙方在電話中都有對罵三字經
        ，講得很不愉快等語（見警卷第3頁）。
    ４、戊○○所持用門號0000000000號行動電話於96年4月8日
        20時38分起，至同日21時44分止，確有與丁○○之門號
        0000000000號行動電話有多次之通話等情，此有丁○○
        之門號0000000000號行動電話雙向通聯紀錄在卷可稽（
        見同上偵查卷第91至96頁）。
    ５、綜上可知，被告確因得知其叔叔己○○因債務糾紛而遭
        到丁○○唆使洪有義等人毆打，乃打電話與丁○○理論
        ，並在電話中與丁○○發生口角，種下雙方的怨隙。
  (二)己○○係委託大明里里長辛○○出面協調其與丁○○、洪
      有義間之糾紛，而辛○○為避免雙方見面發生衝突，乃偕
      同友人壬○○刻意安排己○○、戊○○及被告先至辛○○
      服務處單獨進行溝通、安撫，再電話聯絡丁○○、洪有義
      前往庚○○住處單獨進行溝通、安撫，以利搓和雙方和解
      事宜，惟被告卻在未受邀請下，夥同7、8名成年男子，分
      持鐵鍊、鐵棒、木棍等器械，前往庚○○住處，出現在辛○○安排單獨與丁○○、洪有義見面溝通之場合，其有伺
      機傷害丁○○、洪有義之動機及犯意，至為明顯：
    １、證人辛○○於警詢時證述：里民丁○○、己○○有債務
        上的糾紛，伊於96年4月8日22時許，約己○○至其服務
        處，先行溝通、安撫，當時己○○的姪子「阿義」（指
        被告）及另名姪子（指戊○○）陪他前來，伊要己○○
        先行至癸○○服務處等候，並和壬○○另外約丁○○至
        庚○○住處先行溝通、安撫等語（見警卷第31頁）；於
        原審結證：伊跟壬○○說，叫己○○、戊○○、被告到
        伊的里長辦公室，由伊和壬○○出面協調，伊跟被告、
        戊○○說有什麼事情不要這樣，大家要心平氣和圓滿解
        決，並要他們先到癸○○服務處等候等語（見原審卷第
        1宗第82、85頁）。
    ２、證人壬○○於原審證稱：洪有義與被告間有些誤會，二
        人都有打電話給伊，當時被告在辛○○的服務處，伊也
        先去辛○○的服務處，當時除被告、辛○○外，尚有二
        個伊不認識的人在場。談畢，伊與辛○○要到庚○○住
        處，門要關上，且因為被告與洪有義有誤會，怕他們碰
        面不好，故請被告等人先行離開，並未告知被告要前往
        庚○○住處之事，不知道被告為何會到達庚○○住處等
        語（見原審卷第1宗第134頁）。
    ３、被告於警詢時陳稱伊第 2次與丁○○通電話，電話中丁○○約伊到台中縣大里市○○街47之 2號喬事情，並說
        如果伊沒有去，他還是會找到伊，伊就去他約的地方等
        語（見警卷第3、4頁）；於原審則陳稱：伊是於壬○○
        在辛○○辦公室聯絡洪有義時，聽到壬○○約洪有義到
        庚○○住處的事，壬○○要伊不要過去等語（見原審卷
        第1宗第87頁背面)，不僅前後陳述歧異，且與證人辛○○、壬○○所證情節顯有不同，實無從瞭解被告何以得
        知辛○○、壬○○約洪有義、丁○○前往庚○○住處之
        事。然辛○○、壬○○既無意讓被告於渠等在庚○○住
        處與洪有義、丁○○洽談時在場，乃被告於知悉洪有義
        、丁○○將前往庚○○住處後，捨辛○○勸其先到癸○○服務處等候之要求，反在未受邀請的情況下，前往庚○○住處，而出現在辛○○安排單獨與丁○○、洪有義
        見面溝通之場合，復非單獨一人前往，更糾集分持鐵鍊
        、鐵棒、木棍等器械之不詳姓名成年男子約7、8人同往
        （如後所述），則被告有伺機傷害丁○○、洪有義之動
        機及犯意，已不言可喻。
  (三)被告確有夥同不詳姓名成年男子7、8人，前往庚○○住處
      前，並動手毆打丁○○、洪有義，致丁○○受有普通傷害
      、洪有義受有重傷害之行為：
    １、被告夥同不詳姓名成年男子數名，由該等成年男子分持
        鐵鍊、鐵棒、木棍毆打丁○○、洪有義，其間丁○○見
        洪有義被打倒在地上，乃跑過去護著洪有義，被告即衝
        過來與丁○○互毆等情，業據證人丁○○於偵查及原審
        結證明確(見96年度偵字第10820號偵查卷第78、79頁、
        原審卷第1宗第88、89頁)。又被告亦坦承確有與丁○○
        互毆，且現場確有人持棍棒、鐵鍊毆打洪有義等情。且
        丁○○、洪有義於上開衝突後，經送往澄清綜合醫院急
        診，其中丁○○受有左耳後撕裂傷；洪有義則受有頭部
        外傷併多處顱內出血、嚴重腦水腫併頭部撕裂傷、急性
        呼吸衰竭併昏迷等傷害，有澄清綜合醫院診斷證明書及
        病歷在卷可證(見警卷第51、52頁、原審卷第1宗第62至
        73頁）。其後洪有義自96年6月21日起至96年11月1日止
        ，續因上開傷害所造成之創傷性腦傷，雙側肢體無力及
        吞嚥障礙，轉至中山醫學大學附設醫院住院治療，出院
        時鼻胃管已拔除，可由口進食，但仍須他人協助，在他
        人扶持下可使用助行器短距離行走，進食、沐浴、更衣
        、如廁等日常生活無法完全自理，須由他人協助；97年
        4 月17日再至該院門診治療，紀錄為外創性腦傷、雙側
        肢體無力、失語症、失智症，但意志清醒，一個動作命
        令之理解為有時懂，有時不懂，雙側目盲（視神經受損
        、無光反應），起坐站立需他人協助，因目盲加上平衡
        能力不佳，日常生活無法自理等情，有該醫院診斷證明
        書（見原審卷第1宗第105頁）及97年 4月29日中山醫97
        川博法字第0970 003529號函暨病歷（外放)在卷可證。
        另洪有義自96年11月 1日至96年12月20日至行政院衛生
        署臺中醫院住院復健治療，經診斷結果為外傷性腦傷合
        併雙側肢體乏力，雙眼視神經受損，認知功能障礙等情
        ，亦有該醫院診斷證明書（見原審卷第1宗第19、104頁
        ）及97年 4月30日中醫歷字第0970003911號函暨病歷（
        外放）在卷可憑，堪認證人丁○○所證有關其與洪有義
        受傷的過程及情節尚非虛構，且丁○○、洪有義確因被
        告等人上開傷害犯行，分別受有前揭普通傷害及毀敗或
        嚴重減損視能、語能及雙側肢體機能等重傷害之傷勢無
        訛。
    ２、被告既否認與在場毆打洪有義之7、8名不詳姓名成年男
        子間，有犯意聯絡及行為分擔，是本案尚應審究者，乃
        上開7、8名不詳姓名成年男子何以會出現在庚○○住處
        前，並於被告與洪有義發生口角及與丁○○互毆之際，
        旋即加入並毆打洪有義、丁○○？被告與上開毆打洪有
        義、丁○○之7、8名不詳姓名成年男子間，有無犯意聯
        絡及行為分擔？經查：
      (１)洪有義、丁○○、陳德湖原係在台中縣霧峰鄉六股附
          近用餐，因洪有義接獲壬○○的電話，而臨時決定前
          往庚○○住處等情，業據證人丁○○、壬○○於原審
          證述明確（見原審卷第1宗第88頁背面、第134頁背面
          ），且證人陳德湖於警詢時亦為相同之證述（見警卷
          第28頁）。洪有義、丁○○既係臨時變更行程而前往
          庚○○住處，則知悉洪有義、丁○○於案發當時會前
          往庚○○住處者，揆諸上開說明，除壬○○、辛○○
          外，就只有被告（至於被告如何得知，因被告前後陳
          述歧異，且與證人辛○○、壬○○證述情節不同，而
          無從查證）。惟壬○○、辛○○係為化解洪有義、丁○○與己○○叔姪間的糾紛，且與洪有義、丁○○本
          無任何嫌隙，當無糾眾埋伏在庚○○住處外，伺機教
          訓洪有義、丁○○之理，則唯一可能集眾攻擊洪有義
          、丁○○者，當屬被告無訛。又被告明知並未受到邀
          請，且辛○○係囑其先至癸○○服務處等候，卻仍執
          意前往庚○○住處面會已有怨隙之洪有義、丁○○，
          衡情自當有所準備，不會單獨隻身前往，以免因而吃
          虧，且被告於洪有義、丁○○遭圍毆之際，猶參與鬥
          毆行為，並於洪有義遭7、8名成年男子圍毆，而丁○○前往維護洪有義之際，出手毆打丁○○，阻礙丁○○維護洪有義之行為，顯然與其他毆打洪有義、丁○○之成年男子間，互有犯意聯絡及行為分擔甚明，其
          辯稱自己係隻身前往庚○○住處，並不知毆打洪有義
          、丁○○之7、8位成年男子為何人云云，顯與常理不
          符，無可採信。
      (２)證人辛○○於警詢時證稱：伊在庚○○住處等丁○○
          時，己○○的姪子「阿義」（指被告，下同）先過來
          ，之後丁○○與洪有義來到門口，洪有義就與己○○
          的姪子「阿義」起口角，雙方就在門外打了起來等語
          （見警卷第31頁）；於偵查中結證：伊和壬○○到庚○○住處後過10多分鐘，被告先到場，丁○○、洪有
          義則約半小時後到場，他們有先進到庚○○住處，但
          一進來洪有義就跟被告發生口角，就跑到外面去，當
          時外面一片混亂，後來丁○○有跑進來說他被打，伊
          出去時洪有義一直哀嚎，伊把他送到陳德湖車上。當
          時有約7、8個男子，手拿棍棒在毆打丁○○、洪有義
          等語（見96年度偵字第10820號偵查卷第80、81頁)；
          於原審證稱：伊與壬○○先到庚○○住處泡茶，約 8
          至10分鐘左右，乙○○與他的一個友人到達庚○○的
          住處，約10多分鐘後，洪有義、丁○○到場，庚○○
          有請洪有義進入客廳，因為庚○○與洪有義本來就熟
          識，洪有義進入客廳，丁○○則在外面，洪有義進入
          客廳之後，洪有義、被告就在客廳發生了口角，因洪
          有義的年紀比較大，就向被告說你這個年輕人怎麼這
          樣如何如何的，氣氛就很不好，被告本來是沈默以對
          ，但是經洪有義一直責罵，心裡可能就有所不平，之
          後洪有義、被告二人出去騎樓那邊，約有半分鐘，就
          聽到打鬥的聲音等語（見原審卷第1宗第82、84頁)。
          綜觀證人辛○○對其目擊在庚○○住處發生之鬥毆情
          節，歷次陳述漸趨保守，容有受到被告在庭壓力的影
          響，然就被告有與洪有義發生爭執，且與洪有義前往
          庚○○住處騎樓時，旋即發生鬥毆等情，證人辛○○
          前後陳述均屬一致，顯然庚○○住處外約7、8名成年
          男子毆打洪有義、丁○○的事件，必與被告有關。否
          則被告既係與洪有義發生口角，並與洪有義相偕到庚○○住處外騎樓處解決紛爭，依理當係被告與洪有義
          發生肢體衝突，然現場卻係由7、8名成年男子分持鐵
          鍊、鐵棒及木棍等器械毆打洪有義，被告並在丁○○
          前往支援洪有義之際，出手與丁○○互毆，阻礙丁○○維護洪有義之行為，足認上開7、8名成年男子確係
          被告糾集至庚○○住處前，伺機教訓洪有義、丁○○
          的人馬。
      (３)證人壬○○於警詢時證稱：案發當晚伊約洪有義到庚○○住處談和解一事，不知何故被告先帶 3名不詳男
          子進入屋內，再過15分鐘，洪有義、丁○○與 1名不
          詳男子來到現場，被告與洪有義發生口角，就見丁○○先走到外面，不久就被外面不詳之人毆打，喊救命
          跑進來，只見他左耳邊受傷一直流血，洪有義見狀出
          去到騎樓下，就被外面約7、8人持木棍、鐵棍、鐵鍊
          連續毆打倒地不起，後來被告等3、4部車輛約10人左
          右就匆忙離去等語（見警卷第43頁）；於偵查中結證
          ：「我們到庚○○家約10幾分鐘，乙○○就來了，陪
          他進來有2、3個男子，在外面有幾人不清楚，約10幾
          分鐘後洪有義、丁○○就來了，他們言語上有衝突，
          丁○○就到外面去，結果過幾分鐘丁○○跑進來喊救
          命，有受傷，洪有義當時人在裡面坐，丁○○在外面
          喊救命時，我們出去時他已經在騎樓，洪有義就出去
          看丁○○，他就被7、8個男子拿木棍、鐵鍊、鐵棍打
          ，洪崇義當時有無動手，因為很亂，我不清楚等語（
          見96度偵字第10820號偵查卷第81頁)；於原審則證稱
          ：毆打的人鳥獸散之後，被告就和那些人分搭2、3部
          車離開，他們是一起走的等語（見原審卷第1宗第137
          、140頁)。是由被告事後係與上開7、8名成年男子分
          搭2、3部車離開現場，益證被告確係夥同該7、8名成
          年男子前往庚○○住處，並共同毆打洪有義、丁○○
          無訛。
      (４)按證人已由法官合法訊問，且於訊問時予當事人詰問
          之機會，其陳述明確別無訊問之必要者，不得再行傳
          喚，刑事訴訟法第 196條定有明文。查證人壬○○、
          辛○○、丁○○於原審經交互詰問，就在庚○○住處
          發生鬥毆之經過，已證述綦詳，並均予被告詰問之機
          會，本院認別無訊問之必要，依上開規定，自不得再
          行傳喚，則選任辯護人於本院再聲請訊問證人壬○○
          、辛○○、丁○○，自均無調查之必要。
    ３、證人寅○○於原審證稱：「當天我先去庚○○家中與庚○○泡茶，後來辛○○與壬○○他們 2人無緣無故就跑
        到庚○○家中，沒多久又有 1個人來，我也記不清楚不
        知道是否為被告，後來又來了2個人，那2個人進來屋內
        之後，剛進來的這 2個人，與在場我不認識的那人就在
        那邊大小聲，那時候外面還有 1個，那可能是去停車的
        人，是與最後來的那 2個人一起來的，外面已經在叫救
        命，好像是在跑給人家追，外面的那個人在叫救命的時
        候，裡面的這 2人與我不認識的那人也在大小聲，好像
        要吵起來，那2人以為他們2人，對方只有 1人，怎麼知
        道那1人比較年輕，就將該 2人其中1人拖到外面去」「
        〔問：（請告訴人丁○○起立並請證人指認）請確認在
        庭站立之人，是否就是當晚被該年輕人拖出去的人？〕
        不是（回頭指著在庭之告訴人丙○○○）是這個人的丈
        夫，我以前有去他家中泡茶，可能她對我沒有印象」「
        該年輕人進來的時候，是沒有人與他一起進來，但過一
        會之後，有另一個比較瘦，也是高高的年輕人來與該年
        輕人講幾句話之後，沒有坐下來泡茶就離開了」等語（
        見原審卷第2宗第154、155頁)。觀諸證人辛○○、壬○○及寅○○就案發當時丁○○有無進入庚○○住處；搭
        載洪有義、丁○○之陳德湖有無進入庚○○住處；在外
        面呼喊救命者是否即為丁○○；洪有義是走到外面始遭
        到毆打或是在庚○○住處被拖出去；有無他人陪同被告
        進入庚○○住處；同行人數為何等情，彼此陳述容有歧
        異，然或係因證人均未預期會發生後續的鬥毆事件，且
        案發現場至為混亂，案發過程極為短暫，且每位證人觀
        察現場的角度不同，致渠等未能精確記憶事件發生的細
        節。猶以證人寅○○證述洪有義係遭被告自庚○○住處
        拖出之情節，與其他證人證述內容差異性過大，或係因
        證人寅○○係在事隔一年多後始在原審初次證述案發過
        程，其記憶因時間久遠而有所偏差，亦屬正常現象。然
        證人辛○○、壬○○、寅○○就案發當時確有被告同行
        友人出現在庚○○住處等情，則彼此陳述相同，足認被
        告確非隻身前往庚○○住處，其對自己與洪有義相約至
        外面解決紛爭，洪有義旋遭7、8名成年男子持鐵鍊、鐵
        棒、木棍毆打等情，自難諉為不知。況鐵鍊、鐵棒、木
        棍並非隨處可得之物品，上開7、8名成年男子既能預備
        並隨身攜帶鐵鍊、鐵棒、木棍至庚○○住處，等候被告
        之指示，則被告確有教訓傷害洪有義、丁○○之意思，
        已至為明顯。至於證人壬○○於原審改稱：伊與辛○○
        到達庚○○住處時，有庚○○、綽號「阿瑞」的人在泡
        茶，後來又有 2個伊不認識的年輕男子到達，10餘分鐘
        後乙○○1個人進來庚○○住處等語（見原審卷第1宗第
        134頁)，然經檢察官於交互詰問時追問其證詞何以與警
        詢及檢察官偵訊時之陳述不同，證人壬○○始又改稱在
        法庭之陳述係根據其回想，因事隔一年多，可能記憶有
        誤等語（見原審卷第1宗第136頁背面），顯然證人壬○○會在原審更異前詞，容係受到被告同庭的壓力或時間
        日益久遠所致，是其事後更異之證詞，當不具採信之價
        值。
    ４、被告聲請傳喚證人丑○○於原審雖證稱：伊的綽號是「
        阿昌」、「大昌」，96年間某日，伊至庚○○住處泡茶
        ，過10幾分鐘，被告進來找庚○○談那件事情，坐一會
        ，有 2個年紀比較大的人進來，就指著被告一直漫罵，
        伊認為不是伊的事情，就走出去，過一會就看到戊○○
        站在對面帶著5、6個人準備要進來，並與伊擦身而過，
        之後馬上就打起來了，至於他們是何人打何人，伊不清
        楚。因為不是伊的事情，所以沒有注意看。伊要離開的
        時候，看到被告的1隻手包著 1塊布，另1隻手捧著包著
        布的手（證人當庭作出以右手掌扶住左手掌的動作），
        坐上1部白色的車子，1個人駕車離開云云（見原審卷第
        1宗第181、183頁)。然證人丑○○之證述與事實不符，
        不足採信，茲說明如下：
      (１)被告陳稱伊係在97年6月6日至10日間，詢問自稱「阿
          宏」的朋友，有關經常與庚○○在一起的人，有無綽
          號叫「大昌」的人，「阿宏」表示知道該人，並經由
          「阿宏」的詢問，得知該人叫丑○○，且案發時間確
          實在場，「阿宏」幫伊以電話聯絡丑○○，並相約在
          朋友位於南屯地區的營造公司見面，請丑○○出庭為
          其作證云云（見原審卷第1宗第179頁背面）。然證人
          丑○○卻證稱在到法院開庭之前，沒有人特意找過伊
          ，伊是收到傳票才出庭，在收到傳票前，沒有任何人
          找過伊，這段期間完全沒有任何人拜託伊出庭作證云
          云（見原審卷第1宗第180頁背面、第183頁背面)。則
          被告及證人丑○○彼此陳述已有歧異，經原審法院質
          問證人丑○○，並表示被告陳稱開庭前曾與丑○○相
          約在南屯地區的營造公司見面，證人丑○○始改口陳
          稱確實有與被告在上開營造公司見面等語（見原審卷
          第1宗第186頁背面）。又證人丑○○陳稱被告是直接
          打電話給伊，並聯絡在營造公司見面等語，經原審法
          院質問證人丑○○，並表示被告陳稱係透過友人與其
          聯絡，證人丑○○始又改口陳稱開庭前 2個星期，有
          人先打電話問伊是否就是「阿昌」，而該人並非被告
          云云（見原審卷第1宗第187頁）。再者，被告陳稱係
          與自己的妻子、小孩前往營造公司與證人丑○○碰面
          ，現場連同丑○○共4人云云(見原審卷第1宗第179頁
          背面），然證人丑○○卻又證稱伊係朋友開車載伊過
          去營造公司與被告見面，現場只有伊、伊的朋友及被
          告3人云云（見原審卷第1宗第187頁背面)，彼此之陳
          述更係南轅北轍。另經調取證人丑○○使用之門號00
          00000000號行動電話與被告使用之門號0000000000號
          行動電話通聯紀錄，發現證人丑○○自97年6月5日11
          時12分起至同年6月19日8時57分止（證人丑○○係於
          同年6月19日9時到原審法院作證），與被告通聯計22
          次，其中有 9次係主動發話或發簡訊給被告等情，有
          各該行動電話通聯紀錄在卷可證（見原審卷第2宗第1
          4至126頁）。是以證人丑○○若僅係單純就其見聞出
          庭作證，實無必要掩飾其與被告見面及電話聯絡之事
          實，而被告及證人丑○○對渠等在營造公司見面經過
          之陳述，彼此迥異，更係令人生疑。況證人丑○○縱
          係應被告之要求而出庭就其見聞據實陳述，衡情僅需
          被告於電話中表明請其出庭作證之意即可，焉有必要
          在短短14天內密集聯絡高達22次，甚至主動發話或發
          簡訊給被告多達 9次，是證人丑○○上開證言之憑信
          性已非無疑。
      (２)證人辛○○於原審證稱：當天原先在庚○○住處的人
          ，有伊、壬○○、庚○○、庚○○的家人、「阿瑞」
          、「大昌」；伊沒有在庚○○住處看過丑○○；當天
          在場的「大昌」是伊堂兄的兒子，他的真實姓名為寅
          ○○等語(見原審卷第1宗第87頁背面、第2宗第135、
          137、138頁）。證人壬○○於警詢時證稱：案發當時
          在庚○○住處的有伊、里長辛○○、庚○○、「阿瑞
          」、「大昌」在喝茶等語（見警卷第43頁）；於原審
          證稱：「大昌」是庚○○的朋友，真實姓名為「寅○○」等語（見原審卷第2宗第160頁背面）。證人寅○○於原審證稱：案發當時伊確有在庚○○住處泡茶，
          當天沒有印象有看到丑○○，以前也沒有看過此人等
          語（見原審卷第2宗第154、157頁)。綜上可知，在被
          告到達庚○○住處前，該址僅有庚○○、庚○○的家
          人、辛○○、壬○○、寅○○及「阿瑞」在場，而寅
          ○○即為證人辛○○、壬○○於警詢時所稱「大昌」
          之人，證人丑○○當時根本不在現場，被告與證人丑
          ○○竟稱吳某之綽號為「大昌」，於案發時在場，顯
          係串同將證人丑○○佯充為證人辛○○、壬○○於警
          詢時所述「大昌」之人，營造證人丑○○於案發當時
          在場的假象。
      (３)證人丑○○於原審證稱：當天伊是要到庚○○住處的
          神壇算命，伊進去因為要問事情，所以就先上香，前
          後約 5分鐘，然後伊就坐下，等候香柱燃燒過半云云
          （見原審卷第1宗第181、182頁)。然同時在場的證人
          辛○○於原審證稱：案發當日伊在庚○○住處，並沒
          有人到庚○○住處請庚○○為其算命，也沒有印象有
          人為了要在庚○○住處算命，而在庚○○住處神龕前
          燒香等語（見原審卷第2宗第137頁背面）。證人寅○○於原審證稱：伊自案發當日19時許，就在庚○○住
          處泡茶，並有沒綽號也叫「大昌」的人去那裡算命等
          語（見原審卷第2宗第155頁背面），足見證人丑○○
          稱係為算命，而於案發當時前往庚○○住處，亦係虛
          構之詞。
      (４)證人丑○○另證稱因其案發當時在場，故於案發後不
          久警員卯○○曾經詢問過伊與本案有沒有關係，並留
          下伊的資料云云（見原審卷第1宗第180、183頁)，惟
          證人卯○○於原審證稱：「（問：你有沒有去找過一
          個叫丑○○的人，詢問他是否有在場目擊事情發生經
          過？）因為我有調閱乙○○以及戊○○的電話通聯，
          告訴人指訴案發現場有很多人打他，我依據電話通聯
          的時段去分析，事發的前後時段丑○○是其中一個與
          他們 2人有電話聯繫的人，我就打電話叫丑○○過來
          偵查隊，問他有無參與本案，他說沒有，我問他有無
          看到何人打人，他說不知道。我沒有針對丑○○製作
          筆錄的原因是因為證人沒有指證，當時告訴人一人重
          傷，另一人出國，都無法指證，我只是個人因為通聯
          紀錄認為丑○○有點奇怪，所以才要丑○○過來詢問
          看看」「（問：你是否有要丑○○留下他的年籍資料
          、聯絡方式？）沒有」等語（見原審卷第2宗第159頁
          ）。又證人丑○○使用之門號0000000000號行動電話
          於96年4月8日23時20分曾撥打被告使用之門號000000
          0000號行動電話、於96年4月8日20時16分、21時52分
          、21時56分、23時 6分，均有撥打戊○○使用之門號
          0000000000號行動電話，有上開電話通聯調閱查詢單
          及電話使用人個人資料在卷可證（外放）。顯然警方
          並非認定證人丑○○在場，方詢問其與本案之關係，
          而係因證人丑○○於案發時段與被告及戊○○間有通
          聯紀錄，始查詢其與本案之關係，且根本未曾要求其
          留下年籍資料及聯絡方式。是證人丑○○以曾遭警員
          卯○○詢問案情，而強調案發時有在庚○○住處泡茶
          ，顯係故意混淆事實。
      (５)證人丑○○證稱伊不認識被告，之前沒有見過，也沒
          有一起泡過茶云云（見原審卷第1宗第180頁背面），
          被告亦陳稱伊係在97年6月6日至10日間，詢問自稱「
          阿宏」的朋友，有關經常與庚○○在一起的人，有無
          綽號叫「大昌」的人，「阿宏」表示知道該人，並經
          由「阿宏」的詢問，得知該人叫丑○○，且案發時間
          確實在場，「阿宏」幫伊以電話聯絡丑○○，並相約
          在朋友位於南屯地區的營造公司見面，請丑○○出庭
          為其作證云云（見原審卷第1宗第179頁）。然依被告
          使用之門號0000000000號行動電話通聯紀錄可知，證
          人丑○○曾於96年4月8日23時20分以其使用之門號00
          00000000號行動電話撥打被告使用之門號0000000000
          號行動電話，足見渠等早在案發當時即已認識，證人
          丑○○刻意隱瞞早與被告於案發前認識的事實，再對
          照證人丑○○同時刻意隱瞞在原審97年 6月19日開庭
          前，與被告多次電話聯繫的事實及被告虛構是透過「
          阿宏」找到綽號「大昌」的丑○○到庭作證等情，益
          見證人丑○○確係被告虛偽串造的在場證人，其證詞
          不足採信。
      (６)證人丑○○證稱被告乙○○係進來找庚○○談那件事
          情云云，與證人辛○○、壬○○證稱被告係不請自來
          及證人辛○○、壬○○、寅○○證稱有人與被告一起
          到庚○○住處等情，均有不合；而其證稱伊認為不是
          伊的事情，就走出去，過一會就看到戊○○站在對面
          帶著5、6個人準備要進來，並與伊擦身而過云云，亦
          與證人辛○○、壬○○證稱案發現場並未看到戊○○
          等情及證人癸○○於原審證稱：戊○○於96年4月8日
          21時30分許起至同日10時30分之間，都是在伊的服務
          處泡茶，其服務處至庚○○住處，騎機車約10分鐘等
          情（見原審卷第1宗第142、143頁)，明顯不符。又證
          人丑○○證稱看到被告的1隻手包著1塊布，另隻手捧
          著包著布的手，坐上1部白色的車子，1個人駕車離開
          云云，亦與證人壬○○證述被告係與上開7、8名成年
          男子分搭2、3部車離開現場等情，截然不同，已有可
          疑。況證人丑○○對案發當時其他在庚○○住處泡茶
          的人完全沒有印象，對現場鬥毆的過程亦表示不知情
          ，唯獨聚焦於被告在案發現場的動向，且記憶清晰完
          整，顯有違常情，對照證人丑○○根本不是在庚○○
          住處泡茶的「大昌」，現場除寅○○外，亦無其他名
          為「大昌」之人，足認證人丑○○顯然虛構在場及目
          睹案發經過之事實，意在附和被告之辯詞，以圖為早
          已認識的被告脫卸罪責，則其所證各情既屬虛偽不實
          ，當無可採。
      (７)證人壬○○於原審雖一度改稱：丑○○應該是在伊到
          庚○○住處之後才到場，並坐在客廳的小圓凳上，眾
          人在外面吵架的時候，丑○○應該都是待在屋裡等語
          （見原審卷第2宗第160、161頁)，經原審法院再度質
          問是否可以確定證人丑○○當天確實在場，證人壬○○復改口稱：「我回想起來是沒錯，但是已經過了一
          年多，怎麼可能記那麼好，我不敢確定」等語（見原
          審卷第2宗第165頁），此與證人壬○○自己前於警詢
          、檢察官偵查及原審最初之證詞已明顯不同，亦與證
          人辛○○於警詢、檢察官偵查及原審之證詞；證人寅
          ○○於原審之證詞大相逕庭，更與證人丑○○自稱其
          係在證人辛○○、壬○○到庚○○住處後始行到場，
          並在發生爭吵及鬥毆前即已離開庚○○住處之證詞相
          互矛盾，足認證人壬○○上開更異之證詞，非屬真實
          ，尚無可採。
      (８)證人庚○○於原審雖證稱：「（問：在庭者當晚有哪
          些人在你家中泡茶？）寅○○、壬○○、辛○○、丑
          ○○，當時丑○○下班經過我家騎機車向我鳴喇叭，
          我剛好站在家門口，我請他進來泡茶；當晚寅○○還
          帶了1個友人『阿華』過來，另外還有1個綽號『阿瑞
          』之人在場，『阿瑞』原本就住在我家裡，我的太太
          、小孩都沒有在場」「（問：請說明在場之人到達以
          及離開你家的順序如何？）丑○○最先到，壬○○以
          及綽號『黑人』之代表（指癸○○）、里長之後過來
          我家，然後『切仔』（指洪有義，下同）也帶了三個
          人來，其中一人喝的茫茫的到對面灑尿被人家打，他
          就一直喊救命跑過來」「〔問：『切仔』與丁○○到
          你家的時候，丑○○是否有在場？〕他已經先走了」
          「〔問：當晚你是否有看到在你左側的該名年輕人（
          指被告）到你家中？）沒有印象」「（問：你是何時
          因為什麼症狀住院）我是在本案發生之後中風住院，
          已經中風8個月了，現尚住院中」等語（見原審卷第2
          宗第167至169頁）。惟觀諸證人庚○○在原審之證詞
          已前後矛盾，對壬○○、辛○○、寅○○均證稱在場
          之被告，竟表示沒有印象，對本案所有證人均未曾提
          及之癸○○（綽號『黑人』之人）竟證稱在場，顯然
          其於中風後之證詞，可信度已非無疑。參以證人庚○○證稱丑○○係騎車至其住處，且在洪有義、丁○○
          到場前已先行離去等情，與證人丑○○自稱係開車前
          往庚○○住處，且有見到洪有義、丁○○到場等情，
          顯然不合，是證人庚○○之證詞亦無從證明丑○○確
          實在場。
    ５、被告另辯稱：伊認為現場的人應該是己○○、戊○○叫
        過去的，伊開車搭載戊○○離開辛○○住處，前往庚○○住處，但在到達庚○○住處不到 1百公尺處，戊○○
        就以該處的人伊都認識，故不方便去為由而先行下車云
        云（見原審卷第1宗第88頁、本院卷第53頁)。然被告於
        警詢時業已明確陳稱：案發時戊○○不在現場，他在綽
        號「黑人」（指癸○○）的市民代表處等語（見警卷第
        5頁)，核與證人己○○、戊○○於警詢及原審均堅稱案
        發當時，渠等在癸○○服務處等語（見警卷第10、25、
        25頁、原審卷第1宗第96、97頁)；證人癸○○於警詢、
        偵查及原審均證稱己○○、戊○○於案發時間都在伊的
        服務處等語(見警卷第40、41頁、96年度偵字第10820號
        偵查卷第117頁、原審卷第1宗第141、142頁）；證人子
        ○○於警詢、偵查及原審均證稱有於案發時間搭載戊○○至癸○○服務處等情（見警卷第38頁、同上偵查卷第
        117頁、原審卷第1宗第145頁)；證人辛○○、壬○○於
        警詢、原審均證稱案發現場並未看到戊○○等情（見警
        卷第31頁、原審卷第1宗第87、139頁）均相符合，自堪
        認定戊○○並未於案發時間出現在案發現場。雖證人丁○○證稱下手毆打其與洪有義之成年男子人數約為20個
        人，且己○○的姪子戊○○亦有在場云云，然此與其他
        在場證人之證詞明顯不同而無從採信，且本案復無其他
        積極證據足資證明現場7、8名不詳姓名成年男子與戊○○有關，則被告之辯詞尚與事實有間，自難採信。
  (四)按共同正犯之意思聯絡，不限於事前有所協議，其於行為
      當時，基於相互之認識，以共同犯罪意思參與者，亦無礙
      於共同正犯之成立；且意思之聯絡並不限於事先有所謀議
      ，即僅於行為當時有共同犯意之聯絡者，亦屬之，是共同
      實施犯罪行為之人，在合同意思範圍以內，各自分擔犯罪
      行為之一部，相互利用他人之行為，以達其犯罪之目的，
      即應對全部所發生之結果，共同負責。又刑法第277條第2
      項傷害致人於死（重傷）之罪，係因犯傷害罪致發生一定
      結果而為加重其刑之加重結果犯，按照同法第17條規定，
      係以行為人能預見其結果之發生為要件，所謂能預見乃指
      客觀情形而言，與主觀上有無預見之情形不同，若主觀上
      有預見，而結果之發生又不違背其本意時，則屬故意範圍
      （最高法院47年台上字第920號判例參照)；刑法上之傷害
      致死（重傷）罪係結果犯，如多數人下手毆打，本有犯意
      之聯絡，即屬共同正犯，對於共犯間之實施行為，既互相
      利用，就傷害之結果，自應同負責任（最高法院19年上字
      第1846號判例參照）；多數行為人共同傷害他人致死（重
      傷），此死亡（重傷）結果之發生，自係參與行為人之合
      同行為所致，無論死（重傷）於何人所加之傷，在共犯間
      均應負全部之責，無分別何部分之傷，孰為下手之人之必
      要（最高法院27年上字第755號判例、86年度台上字第874
      號判決要旨參照）。本件被告雖因獲知其叔叔己○○與丁○○間有債務糾紛，且己○○前與丁○○談判時，曾遭丁○○教唆洪有義等人毆打，復於電話中與丁○○發生口角
      ，致生有怨隙，然畢竟主要糾紛當事人係己○○與丁○○
      ，其與丁○○、洪有義間並無深重之仇恨，則衡情被告夥
      同不詳姓名成年男子約7、8人，分持鐵鍊、鐵棒、木棍等
      器械，前往丁○○、洪有義所在之庚○○住處，主觀上應
      僅在傷害教訓被害人丁○○、洪有義，而無使洪有義喪失
      生命或重傷之故意，是告訴人丙○○○之代理人於本院指
      稱被告就被害人洪有義部分係犯殺人未遂罪或重傷害罪，
      雖無可採，惟依一般人之知識經驗，多人分持鐵鍊、鐵棒
      、木棍等器械，毆打人之身體，在混亂追逐當中，可能擊
      中要害，足使該人之身體或健康受有重傷害之結果，當屬
      客觀上可得預見。又上開傷害被害人洪有義之行為，既在
      被告與其他不詳姓名成年男子約7、8人之共同意思範圍內
      ，各自分擔犯罪行為之一部，相互利用他方之行為，以達
      其犯罪之目的，就傷害而致重傷之加重結果，自應共同負
      責，不得以被告僅出手毆打丁○○，即可解免致被害人洪
      有義重傷之罪責。
  (五)綜上所述，被告傷害、傷害致重傷等犯罪事證已臻明確，
      所辯乃畏罪卸責之詞，無可採信，其犯行洵堪認定，應依
      法論罪科刑。
三、核被告就毆打丁○○成傷部分，係犯刑法第277條第1項之普
    通傷害罪；就毆打洪有義致重傷部分，係犯刑法第277條第2
    項後段之傷害致重傷罪。被告與7、8名不詳姓名成年男子間
    ，互有犯意聯絡及行為分擔，均為共同正犯。被告以一傷害
    行為，同時觸犯上開二罪名，為想像競合犯，應依刑法第55
    條前段規定，從一重以刑法第277條第2項後段之傷害致重傷
    罪處斷。
四、原審法院因認被告之罪證明確，適用刑法第28條、第277條
    第1項、第2項後段、第55條前段，刑法施行法第1條之1等規
    定，並審酌被告已有妨害自由之刑事前案紀錄（參卷附臺灣
    高等法院被告前案紀錄表），堪認其品行不佳，並斟酌被告
    僅因其叔叔己○○與丁○○的債務糾紛，即糾眾持鐵鍊、鐵
    棒及木棍毆打丁○○、洪有義，因而致丁○○受有左耳後撕
    裂傷之傷害；洪有義受有頭部外傷併多處顱內出血、嚴重腦
    水腫併頭部撕裂傷、急性呼吸衰竭併昏迷之傷害，並因該外
    創性腦傷而造成雙側肢體無力、失語症、失智症、雙側目盲
    （視神經受損、無光反應）等重傷害，犯罪動機及目的，均
    非良善，犯罪手段激烈而殘忍、犯罪惡性重大且所生危害甚
    鉅，且被告犯後不僅飾詞否認犯行，更利用證人丑○○製作
    偽證，企圖卸免刑責，亦未與被害人丁○○及被害人洪有義
    家屬達成任何和解及賠償損害，犯後態度極為不佳，未見悔
    過之意等一切情狀，量處有期徒刑 5年，核其認事用法均無
    違誤，量刑亦屬妥適，應予維持。被告上訴仍執陳詞否認犯
    罪，指摘原判決不當，為無理由，應予以駁回。
五、據上論斷，應依刑事訴訟法第368條，判決如主文。
本案經檢察官甲○○到庭執行職務。
中    華    民    國    98    年    3     月    25    日
            刑事第六庭    審判長法  官  李  文  雄
                                法  官  林  靜  芬
                                法  官  張  恩  賜
以上正本證明與原本無異。
如不服本判決應於收受本判決後10日內向本院提出上訴書狀，其
未敘述上訴理由者，並得於提起上訴後10日內向本院補提理由書
狀（均須按他造當事人之人數附繕本）「切勿逕送上級法院」。
                                書記官  陳  如  慧
中    華    民    國    98    年    3     月    25    日
附錄論罪科刑法條
刑法第277條：
傷害人之身體或健康者，處三年以下有期徒刑、拘役或一千元以
下罰金。
犯前項之罪因而致人於死者，處無期徒刑或七年以上有期徒刑；
致重傷者，處三年以上十年以下有期徒刑。


司法院資訊處製作；財團法人民間司法改革基金會備份。
